ACORDAO-COMPLETO-2483830

ACÓRDÃO 1297/2021 ATA 19/2021 - PLENÁRIO

VISTOS, relatados e discutidos estes autos de representação contra supostas irregularidades verificadas no Pregão Eletrônico 28/2020, promovido pelo Departamento Regional do Serviço Nacional de Aprendizagem Comercial no Amazonas (Senac/AM) e pelo Departamento Regional do Serviço Social do Comércio (Sesc/AM) ;
ACORDAM os Ministros do Tribunal de Contas da União, reunidos em sessão de Plenário, ante as razões expostas pelo Relator e com fundamento no art. 276, § 1º, do Regimento Interno do TCU, em referendar a medida cautelar adotada por meio do despacho à peça 14 destes autos, transcrito no relatório precedente.

Representação sobre supostas irregularidades em pregão eletrônico para contratação de empresa especializada para elaboração de projetos executivos de arquitetura e de engenharia, projetos complementares e orçamentos para as obras de construção e reformas nas unidades Senac/AM e Sesc/AM.

Departamento Regional do Serviço Nacional de Aprendizagem Comercial no Amazonas (Senac/AM); Departamento Regional do Serviço Social do Comércio no Amazonas (Sesc/AM).

3. Interessados/Responsáveis: não há.
3.1. Interessado: ML Engenharia e Projetos Eirelli.

13.1. Ministros presentes: Ana Arraes (Presidente), Walton Alencar Rodrigues (Relator), Benjamin Zymler, Augusto Nardes, Raimundo Carreiro, Bruno Dantas, Vital do Rêgo e Jorge Oliveira.
13.2. Ministro-Substituto convocado: Marcos Bemquerer Costa.
13.3. Ministros-Substitutos presentes: André Luís de Carvalho e Weder de Oliveira.

ACORDAO-COMPLETO-2500852

Acórdão 2143/2021 - Plenário

WALTON ALENCAR RODRIGUES

Adoto, como relatório, despacho que fundamentou a concessão da medida cautelar ora em apreciação (peça 14) :
"Trata-se de representação formulada pela empresa ML Engenharia e Projetos Eireli contra possíveis irregularidades verificadas no processamento do Pregão Eletrônico 28/2020, promovido pelo Departamento Regional do Serviço Nacional de Aprendizagem Comercial no Amazonas (Senac/AM) e pelo Departamento Regional do Serviço Social do Comércio no Amazonas (Sesc/AM) , cujo objeto é contratação de empresa especializada para elaboração de projetos executivos de arquitetura e de engenharia, projetos complementares e orçamentos, com as respectivas aprovações junto aos órgãos competentes e emissão de relatórios técnicos para obras de construção e reformas nas unidades do Senac/AM e Sesc/AM.
Em síntese, a representante alega ter havido desclassificação indevida de sua proposta comercial por inexequibilidade, decisão essa mantida em grau de recurso, sem terem sido analisados, em parecer técnico fundamentado, os documentos apresentados pela empresa que demonstravam a viabilidade econômica da oferta. 
Informa que o pregoeiro teria desclassificado a proposta da representante por corresponder a 42,24% do valor estimado pela Administração, inferior ao limite mínimo de 70% do orçamento da administração, definido no item 12.11.4 do edital.
Aduz que o pregoeiro, já na etapa recursal, acrescentou novo motivo para desclassificar proposta da representante, decorrente da ausência de assinatura das planilhas orçamentárias, cronogramas e vistorias por profissional legalmente habilitado, com registro junto ao Conselho de Engenharia e Agronomia (CREA) e Conselho de Arquitetura e Urbanismo (CAU) , bemAnotação de Responsabilidade Técnica (ART) e Registro de Responsabilidade Técnica (RRT) . 
Afirma que a empresa declarada vencedora foi a 33ª licitante na ordem de classificação original do certame, com proposta no valor de R$ 1.258.944,29. Assim, a desclassificação sumária da proposta representante, no valor de R$ 664.998,89, causaria prejuízo aos cofres públicos de R$ 593.945,40.
A Secretaria de Controle Externo de Aquisições Logísticas (Selog) , com base no artigo 276 do Regimento Interno e nos fundamentos expostos na instrução à peça 11, propõe conhecer da representação e deferir a medida cautelar, a fim de que o Senac/AM e o Sesc/AM suspendam o andamento do Pregão Eletrônico 28/2020 ou, caso tenha sido firmado contrato, abstenha-se de praticar qualquer atos com vistas à execução do ajuste até que o Tribunal delibere definitivamente sobre a matéria.
Sugere, ainda, a realização de oitiva do pregoeiro, da empresa vencedora do certame - JHV Engenharia e Construções Ltda, e solicitação de manifestação dos gestores do Senac/AM e do Sesc/AM.
Feito esse introito, passo ao exame da representação.
Conheço da representação, preenchidos os requisitos de admissibilidade estabelecidos no artigo 113, § 1º, da Lei 8.666/1993, c/c os artigos 235 e 237, inciso VII, do Regimento Interno do TCU e no artigo 103, § 1º, da Resolução-TCU 259/2014.
Em cognição sumária e não-exauriente, depreendo a verossimilhança dos fatos e a plausibilidade jurídica do direito alegado pela representante ML Engenharia e Projetos Eireli, as quais indicam a ocorrência de desclassificação indevida de sua proposta comercial no âmbito do Pregão Eletrônico 28/2020, promovido pelo Senac/AM e Sesc/AM.
Em consulta ao sistema Comprasnet e tendo por base a cronologia dos fatos apresentada na representação, verifico que empresa ML Engenharia e Projetos Eireli foi convocada pelo pregoeiro, em 11/3/2021, às 10h07, para apresentar proposta ajustada ao lance vencedor no prazo de até 2 (duas) horas, bem como a planilha de composição de custos unitários a fim de demonstrar a exequibilidade da sua oferta comercial.
A documentação requerida foi encaminhada tempestivamente pela representante ao pregoeiro, no dia 11/3/2021, às 10h44, contendo planilha demonstrativa da exequibilidade com o detalhamento de todos os custos de despesas com viagens, mão de obra, taxas, plotagens e BDI. Foram também enviados pela licitante contratos com os descontos próximos ou superiores ao ofertado na licitação, a fim de comprovar a capacidade da empresa de prestar os serviços nos mesmos patamares de preço.
Às 11h01 do dia 11/3/2021, portanto, 17 minutos após a empresa haver encaminhado proposta de preços ajustada ao lance vencedor, acompanhada da comprovação de exequibilidade dos serviços, o pregoeiro recusou a oferta da licitante por considerá-la inexequível. Todavia, não consta do processo licitatório parecer fundamentado emitido pelo pregoeiro e pela área técnica do Senac/AM e Sesc/AM com análise da planilha de composição de custos unitários apresentada pela representante.
Aviado o pedido de reconsideração pela representante contra a sua desclassificação, o pregoeiro não o proveu, limitando-se a informar que a oferta apresentada pela empresa ML Engenharia e Projetos Eireli corresponde a 42,24% do valor estimado pela Administração, abaixo do limite mínimo de 70% definido no item 12.11.4 do edital de licitação. Alegou, ainda, que a desclassificação da proposta da representante teve por objetivo evitar o jogo de planilha, por meio do qual futuros aditivos poderiam suprimir preços vantajosos e acrescer quantitativos que onerariam ainda mais o contrato.  
Em princípio, os fundamentos adotados pelo pregoeiro para manter a desclassificação da proposta da representante ML Engenharia e Projetos são genéricos e destituídos de análise acurada da planilha de composição de custos unitários que permitissem asserir a viabilidade ou não da oferta da licitante. 
Tal proceder contraria o Enunciado 262 da Súmula de Jurisprudência do Tribunal de Contas da União, também aplicável aos processos licitatórios realizados no âmbito das entidades do Sistema S, em razão dos princípios gerais reitores da licitação pública que nele se encerra, com destaque para seleção da proposta mais vantajosa:
O critério definido no art. 48, inciso II, § 1º, alíneas "a" e "b", da Lei 8.666/93 conduz a uma presunção relativa de inexequibilidade de preços, devendo a Administração dar à licitante a oportunidade de demonstrar a exequibilidade da sua proposta." 
Embora o instrumento convocatório tenha previsto hipótese de desclassificação da proposta por inexequibilidade, foi lacônico e impreciso quanto a sua aferição. Conforme subitem 12.11.4 do edital, não foram definidas as bases de cálculo sobre os quais incidiriam o percentual mínimo de 70% de definição do valor de exequibilidade. Mais grave foi a ausência de análise pela Administração da viabilidade das composições de custos apresentadas pelas licitantes com lances vencedores, as quais foram sucessivamente desclassificadas. 
Tanto foi assim que, das quarenta licitantes que acorreram ao certame, vinte duas foram desclassificadas sem maiores justificativas, apenas por não terem alcançado o percentual mínimo de 70% de exequibilidade. A proposta da representante ML Engenharia e Projetos ocupa a 13ª posição, com o valor de R$ 664.998,89, ao posso que a oferta declarada vencedora, da empresa JHV Engenharia e Construções Ltda., no valor de R$ 1.258.944,29, foi a 33ª colocada no critério menor preço. Acima do valor da oferta vencedora, constam apenas 7 propostas.
Diante desse panorama, é possível que tenha sido comprometido o caráter competitivo do torneio licitatório e a seleção da oferta mais vantajosa para a Administração.
Mesmo havendo critério objetivo de admissibilidade para classificação das propostas, ainda assim, a jurisprudência desta Corte de Contas é firme em exigir da Administração contratante que seja dada à licitante melhor posicionada oportunidade de demonstrar a viabilidade da oferta comercial. No caso concreto, essa faculdade restou prejudicada pois não foi apresentado parecer técnico fundamentado da Administração que demonstre a inexequibilidade das planilhas de custos encaminhadas pela representante.
Em outro ponto da representação, verifica-se que a representante foi desclassificada do certame por outro motivo superveniente, alegado pelo pregoeiro em sede de recurso administrativo, sem que fosse dado à licitante ML Engenharia e Projetos oportunidade de apresentar contrarrazões à decisão, em desacordo com os princípios da motivação dos atos administrativos, contraditório e ampla defesa.
Segundo o pregoeiro, a licitante teria descumprido o 12.3.6 do instrumento convocatório ao apresentar planilhas orçamentárias, cronogramas e termos de vistorias não assinados por profissional legalmente habilitado, com registro junto ao Conselho de Engenharia e Agronomia (CREA)  e Conselho de Arquitetura e Urbanismo (CAU) , acompanhada da respectiva Anotação de Responsabilidade Técnica (ART) e Registro de Responsabilidade Técnica (RRT) .
Instituída pelo artigo 1º da Lei 6.496/1977, a anotação de responsabilidade técnica é devida em todo contrato, escrito ou verbal, para execução de obras ou prestação de serviços de engenharia, arquitetura ou agronomia. Não faz sentido vincular a anotação de responsabilidade à etapa de processo licitatório, quando sequer existe vínculo contratual, senão mera expectativa de contratação.
Corrobora essa assertiva o fato de o item 18.12 do edital e os itens 5.39.6 e 10.1.1 do termo de referência exigirem a apresentação da ART ou RRT apenas na formalização do contrato com a licitante vencedora.
Não é possível depreender da leitura dos artigos 7º da Lei 5.194/1966 e 2º da Lei 12.378/2010 que a elaboração de planilhas orçamentárias, cronogramas e termos de vistorias, para fins de procedimento licitatório, seja caracterizada como serviço técnico de engenharia e arquitetura sujeitos à anotação de responsabilidade.
A própria visita técnica é facultativa aos licitantes, o que justificaria ainda mais a dispensa da ART.  Nesse sentido, a representante ML Engenharia e Projetos apresentou sua proposta e planilha de preços, com declaração de pleno conhecimento em substituição à vistoria.
Por fim, resta configurado o perigo da demora uma vez que o certame encontra-se encerrado, com a correspondente adjudicação e homologação do objeto à empresa vencedora (peça 10) , sem garantia da seleção da proposta mais vantajosa para a Administração. A qualquer momento, o contrato poderá ser assinado e iniciada a execução dos serviços, com a consumação de potencial prejuízo ao Senac/AM e Sesc/AM.
A Unidade Técnica suscita aparente contradição entre o objeto descrito no edital PE 28/2020 como sendo de escopo pré-definido e a finalidade estabelecida na minuta de contrato anexa àquele edital, que prevê a realização de serviços "sob demanda", com prazo de vigência contratual de 12 meses, prorrogáveis por até 60 meses e cláusula de reajuste de preço após 12 meses de vigência. Segundo a Secretaria instrutiva, tal paradoxo indicara tratar-se de contrato para serviço de prestação continuada. 
Essa controvérsia não constitui fundamento para a medida cautelar que ora proponho. A dúvida poderá ser dirimida em diligência a ser realizada junto à unidade jurisdicionada.
Ante o exposto, DECIDO:
a) conhecer da representação, satisfeitos os requisitos de admissibilidade constantes no art. 113, § 1º, da Lei 8.666/1993, c/c os arts. 235 e 237, VII, do Regimento Interno deste Tribunal, e no art. 103, § 1º, da Resolução - TCU 259/2014;
 b) deferir o pedido de concessão de medida cautelar, sem oitiva prévia, com fulcro no art. 276 do Regimento Interno/TCU, tendo em vista a existência dos elementos necessários para sua adoção, a fim de que o Departamento Regional do Serviço Nacional de Aprendizagem Comercial no Amazonas (Senac/AM) e o Departamento Regional do Serviço Social do Comércio no Amazona (Sesc/AM) suspendam o andamento do Pregão Eletrônico 28/2020 até que o Tribunal delibere sobre o mérito da matéria em apreço e, caso algum contrato já tenha sido firmado, abstenham-se de praticar qualquer ato com vistas à sua execução até a deliberação definitiva desta Corte;
c)	realizar a oitiva do Senac/AM e do Sesc/AM, com amparo no art. 276, § 3º, c/c art. 250, V, todos do Regimento Interno/TCU, para que, no prazo de quinze dias, se pronunciem em relação aos pressupostos da cautelar deferida, e também quanto aos seguintes pontos relativos ao Pregão Eletrônico 28/2020:
c.1) desclassificação sumária de diversas propostas de licitantes, com base exclusivamente em critério de aceitabilidade fixado no item 12.11 e subitens do edital, sem dar às licitantes a oportunidade de demonstrar a exequibilidade de suas respectivas propostas, em afronta ao Enunciado da Súmula de Jurisprudência do TCU 262, aos princípios da ampla concorrência e da seleção da proposta mais vantajosa e à jurisprudência pacífica desta Corte (a exemplo dos  Acórdãos 1.244/2018, 3.092/2014, 2.214/2014, 79/2010, todos do Plenário, 6.439/2011-1ª Câmara e 1.092/2010 - 2ª Câmara) ;
c.3) exigência de que a planilha orçamentária, cronogramas e vistorias, integrantes da proposta de preços, fossem assinadas por profissional legalmente habilitado, com registro junto ao CREA/CAU, caracterizando sua autoria e anexando o ART/RRT correspondente, sem respaldo normativo, comprometendo o princípio da legalidade e restringindo a ampla concorrência;
c.4 ) ampliação do critério para desclassificação do representante, incialmente embasada no critério de inexequibilidade da proposta, para inexequibilidade e descumprimento do item 12.3.6 do edital, sem que à licitante fosse dada oportunidade de apresentar argumentos contrários, em inobservância aos princípios da motivação dos atos administrativos, contraditório e ampla defesa;
d) demais informações que julgar necessárias; e
e) designação formal de interlocutor que conheça da matéria para dirimir eventuais dúvidas, informando nome, função/cargo, e-mail e telefone de contato;
f) solicitar ao Senac/AM e ao Sesc/AM, caso queiram, no prazo de quinze dias, nos termos do art. 14 da Resolução-TCU 315/2020:
f.1) a apresentação de possíveis ações corretivas que poderão ser tomadas por essas entidades para prevenir ou corrigir os indícios de irregularidades detectados ou remover seus efeitos;
f.2) na hipótese de as medidas corretiva serem consideradas insuficientes, pelo TCU, as alternativas apresentadas pelas unidades jurisdicionadas, as manifestações quanto aos possíveis impactos de determinação do TCU para anulação do certame;
g) alertar o Senac/AM e o Sesc/AM, com relação à construção participativa de deliberações, de que:
g.1) a sua manifestação quanto às alternativas para corrigir os indícios de irregularidades verificados e quanto aos impactos das possíveis medidas a serem adotadas pelo TCU será avaliada na proposição de mérito, mas não vincula as decisões desta Corte de Contas, notadamente quando os riscos decorrentes de sua adoção e/ou da manutenção de situação irregular não se coadunarem com o interesse público que se pretende tutelar;
g.2) a ausência de manifestação no prazo estipulado não impedirá o andamento processual, podendo o TCU vir a prolatar decisão de mérito, caso haja elementos suficientes que caracterizem afronta às normas legais e/ou possibilidade de ocorrência de prejuízos à Administração; e
g.3) a ausência de manifestação não será considerada motivo de sanção.
h) realizar, nos termos do art. 276, § 3º, c/c art. 250, V, todos do Regimento Interno/TCU, a oitiva da sociedade empresária JHV Engenharia e Construções Ltda. (CNPJ 12.282.365/0001-35) , para, no prazo de quinze dias, manifestar-se, caso queira, sobre os fatos constantes nos subitens 19.3.a, 19.3.b, 19.3.c, 19.d, 19.e retro, assim como sobre os pressupostos da cautelar adotada;
i) diligenciar o Senac/AM e o Sesc/AM, com fundamento nos artigos 157 e 187 do Regimento Interno deste Tribunal, para que, no prazo de quinze dias, encaminhe cópia dos seguintes documentos e/ou esclarecimentos:
i.1) informe se já houve assinatura do contrato decorrente do Pregão Eletrônico 28/2020, encaminhando, em caso afirmativo, cópia do termo contratual assinado e do estágio atual de sua execução;
i.2) caso ainda não tenha sido celebrado esse contrato, informe: 
i.3) se estão cobertas contratualmente pelo serviço com razoável vigência ou admite prorrogação excepcional; 
i.4) caso haja a possibilidade de manutenção do contrato com a atual prestadora dos serviços, se as condições dessa contratação seriam melhores (menor preço e atendimento satisfatório) que o que se está em vias de contratar; 
i.5)  contradição entre o objeto descrito no edital PE 28/2020 como sendo de escopo pré-definido e o objeto estabelecido na minuta de contrato anexa àquele edital, que prevê a realização de serviços "sob demanda", com prazo de vigência contratual de 12 meses, prorrogáveis por até 60 meses e cláusula de reajuste de preço após 12 meses de vigência, indicando tratar-se de contrato para serviço de prestação continuada;
i.6) caso o escopo do certame seja a contratação para a execução de objeto pré-definido, justificar a previsão de cláusulas contratuais de vigência de 12 meses prorrogáveis por até 60 meses e de reajuste de valor pactuado;
i.7) demais informações que julgar necessárias.
j) encaminhar cópia da presente instrução ao Senac/AM, Sesc/AM e à empresa JHV Engenharia e Construções Ltda., de maneira a embasar as respostas à oitiva; 
k) comunicar ao representante a decisão prolatada.

não há.

Não atuou.

REPRESENTAÇÃO. PREGÃO ELETRÔNICO. POSSÍVEL RESTRIÇÃO À COMPETITIVIDADE E À SELEÇÃO DA PROPOSTA MAIS VANTAJOSA. ADOÇÃO DE MEDIDA CAUTELAR. OITIVAS. REFERENDO DO PLENÁRIO.

REPRESENTAÇÃO (REPR)

Trata-se de representação da empresa ML Engenharia e Projetos Eireli contra  possíveis irregularidades verificadas no processamento do Pregão Eletrônico 28/2020, promovido pelo Departamento Regional do Serviço Nacional de Aprendizagem Comercial no Amazonas (Senac/AM) e pelo Departamento Regional do Serviço Social do Comércio (Sesc/AM) , cujo objeto é contratação de empresa especializada para elaboração de projetos executivos de arquitetura e de engenharia, projetos complementares e orçamentos, com as respectivas aprovações junto aos órgãos competentes e emissão de relatórios técnicos para obras de construção e reformas nas unidades do Senac/AM e Sesc/AM.
Preenchido os requisitos de admissibilidade, ratifico o despacho de conhecimento da inicial como representação.
Em cognição sumária e não-exauriente, depreendi dos autos o fumus boni iuris decorrente de desclassificação da empresa representante, com o melhor lance vencedor, sem que a Administração tivesse avaliado, em parecer técnico fundamentado, a composição de custos unitários apresentada pela licitante quanto à exequibilidade da proposta da licitante. 
Em princípio, foi violado o Enunciado 262 da Súmula de Jurisprudência do Tribunal de Contas da União, cujos princípios também se aplicam às licitações promovidas pelas entidades do Sistema S, segundo o qual a aparente inviabilidade da oferta da concorrente goza de presunção relativa, devendo a contratante dar a oportunidade de a licitante demonstrar a exequibilidade da proposta.
Tendo em vista que grande parte das licitantes foram desclassificadas pelo mesmo motivo, vislumbrou-se o risco de comprometimento da competitividade da licitação e da seleção da proposta mais vantajosa para a Administração.
Foi também identificada desclassificação da proposta da empresa representante, alegada em sede de recurso e sem prévia ampla defesa, por não cumprimento de exigência não-amparada em lei quanto à assinatura das planilhas orçamentárias, cronogramas e vistorias por profissional legalmente habilitado, com registro junto ao Conselho de Engenharia e Agronomia (CREA) e Conselho de Arquitetura e Urbanismo (CAU) , bem como Anotação de Responsabilidade Técnica (ART) e Registro de Responsabilidade Técnica (RRT) .
Verificou-se, ainda, o periculum in mora, evidenciado pela iminência de contratação possivelmente antieconômica que poderá ensejar prejuízo à entidade e comprometer a eficácia da decisão de mérito que vier a ser proferida pelo Tribunal, uma vez que oferta da representante, caso seja considerada exequível, é significativamente inferior ao da licitante vencedora.
Estando presentes os requisitos liminares, bem assim ausente o periculum in mora reverso, adotei de medida cautelar inaudita altera parte, nos termos constantes do despacho transcrito no relatório precedente.
Além de tudo isso, verifica-se um histórico desastroso de contratações danosas, visivelmente benéficas para os gestores da entidade e ruinosas para a entidade, que lida com recursos públicos tributários, na modalidade de contribuições parafiscais, a denotar a necessidade de maior atenção do TCU para as entidades do sistema S. 
Ontem, na sessão da 1ª Câmara, o ministro Weder de Oliveira apresentou caso lastimável de contratação de aluguel de imóvel, pelo Sesc-AM, pertencente ao próprio gestor do Sesc-AM, em que a entidade gastou, sem nenhuma utilização, valores absolutamente significativos, de grande monta, constituindo caso emblemático de desmandos na gestão, cujos termos estão sendo enviados à Polícia Federal, ao Ministério Público Federal e à Controladoria-Geral da União.
Dessa forma, submeto ao referendo do Plenário minuta de acórdão, nos termos do art. 276, § 1º, do Regimento Interno do TCU.
TCU, Sala das Sessões, em 2 de junho de 2021.
WALTON ALENCAR RODRIGUES 
Relator